【裁判字號】    89,台上,2829
【裁判日期】    891215
【裁判案由】    損害賠償等
【裁判全文】
最高法院民事判決                            八十九年度台上字第二八二九號
    上  訴  人  己 ○ ○
                丁 ○ ○
                乙 ○ ○
                甲○○○
                （即劉秀鳳）
                戊 ○ ○
    右五人共同
    訴訟代理人  王 振 志律師
    被 上訴 人  丙 ○ ○
    訴訟代理人  羅廷祥律師
右當事人間請求損害賠償等事件，上訴人對於中華民國八十八年八月三十一日台灣高
等法院第二審判決（八十八年度上字第七二九號），提起上訴，本院判決如左：
    主  文
原判決除假執行部分外廢棄，發回台灣高等法院。
    理  由
本件上訴人主張﹕坐落台北縣五股鄉○○○段五股坑小段一六七之五九地號土地及其
上門牌號碼台北縣五股鄉○○路○段一二九號一樓房屋（下稱系爭房地）原為兩造之
被繼承人劉金塗所有，劉金塗於民國八十六年一月二十六日死亡，系爭房地所有權由
全體繼承人繼承取得所有權而為公同共有。被上訴人未與伊共同協議分管即自行占有
使用，且排除伊之使用，侵害伊之所有權，構成侵權行為而應負損害賠償責任。另被
上訴人獨自占有使用，顯然逾越其應有部分範圍而使用收益，其超過權利範圍之使用
收益，顯係不當得利，依系爭房地每月可收租金新台幣（下同）六萬元計算，被上訴
人所獲不當利益已高達九十萬元等情。爰依侵權行為及不當得利之法律關係，求為命
被上訴人給付伊九十萬元及加計法定遲延利息之判決。
被上訴人則以﹕伊占有使用系爭房屋係得被繼承人之同意，伊為照顧被繼承人，曾於
八十五年六月向農會借款一百五十萬元，該借款均由伊一人負擔，系爭房屋雖曾出租
一年收取租金，但租金均用在被繼承人之醫藥費及喪葬費。被繼承人死亡後，先後有
十個月，伊每月均給付上訴人己○○二萬五千元，且系爭房屋租金不到六萬元等語，
資為抗辯。
原審將第一審所為上訴人勝訴之判決廢棄，改判駁回其在第一審之訴，無非以﹕上訴
人主張系爭房地原為兩造之被繼承人劉金塗所有，劉金塗於八十六年一月二十六日去
世，該房地產權由全體繼承人繼承取得所有權而為公同共有之事實，已據上訴人提出
土地所有權狀、土地登記簿謄本、房屋稅繳款書為證，被上訴人占有使用系爭房地之
事實，亦為被上訴人所不爭執，堪信為真實。惟上訴人自認「當初同意被告（即被上
訴人）使用房子」，上訴人己○○即兩造被繼承人劉金塗之妻亦於第一審到庭陳稱：
「我先生住院時我知道被告有請一天二千元的看護工照顧，照顧幾個月，被告住的房
子一樓及招牌看板租金每月可收到十萬元，之前都是我先生收租金，之前我先生生病
我照顧他六、七年，被告照顧不到半年我先生過世後我沒有收到被告所說的二萬五千
元租金，只有被告太太給過幾次三千元或五千元的零用金，我先生過世後有向被告要
房子但被告拒絕交出來，一樓之前租給別人開麵店每月六萬元，在之前由被告做了十
多年。」云云，上訴人於原審亦稱「兩造同意由被上訴人負責管理」云云。被上訴人
辯稱其占有使用系爭房屋係得被繼承人劉金塗之同意一節，係屬實在。被上訴人占有
使用系爭房屋乃被繼承人生前之同意，被上訴人係本於使用借貸而使用系爭房屋，即
無何侵權行為可言，且借用人於貸與人死亡後，繼續使用借用物，亦無何違背善良風
俗，上訴人依據民法第一百八十四條第一項請求被上訴人給付相當於租金之損害，於
法無據。被上訴人使用系爭房屋既係基於使用借貸之法律關係，亦非屬無法律上之原
因而受利益。又上訴人並未舉證證明該使用借貸係以被繼承人之死亡為終期或必以照
顧被繼承人為條件之使用借貸，自不得以被繼承人死亡，遽認使用借貸當然終止。再
貸與人死亡，非使用借貸終止之法定要件，本件又未據上訴人主張終止使用借貸契約
，自無民法第一百七十九條後段「雖有法律上之原因，而其後已不存在者」之情形。
至上訴人雖稱當初同意被上訴人使用系爭房屋之目的係要被上訴人照顧生病中之被繼
承人云云，惟果如上訴人所稱，則於被繼承人死亡後，因被上訴人已無照顧被繼承人
其使用目的完畢，亦僅生系爭借用物返還之問題，而與不當得利無涉。上訴人依侵權
行為及不當得利之法律關係，請求被上訴人給付自八十六年三月起至八十七年八月止
相當於租金之不當利益九十萬元及其利息，為無理由，不應准許等詞，為其判斷之基
礎。
按不動產之使用借貸關係消滅後，借用人於返還借用物之前，如繼續使用該不動產而
獲有利益，致貸與人受有損害時，仍可成立不當得利。本件被上訴人係本於使用借貸
之關係使用系爭房地，為原審確定之事實，則該使用借貸關係是否已有消滅之原因，
何時消滅，使用借貨關係消滅後，被上訴人是否拒絕返還而繼續使用該房地獲有利益
，致上訴人受有損害，乃攸關上訴人之請求是否有理由，原審未遑詳查審究，遽認依
借貸目的使用完畢後，僅生借用物返還之問題，與不當得利無涉云云，因而為不利於
上訴人之判決，即有可議。上訴論旨，指摘原判決不當，求予廢棄，非無理由。
據上論結，本件上訴為有理由。依民事訴訟法第四百七十七條第一項、第四百七十八
條第一項，判決如主文。
中      華      民      國    八十九    年     十二     月     十二     日
                              最高法院民事第二庭
                                  審判長法官  曾  桂  香
                                        法官  劉  延  村
                                        法官  劉  福  聲
                                        法官  黃  秀  得
                                        法官  蘇  達  志
      右正本證明與原本無異
                                              書  記  官
中      華      民      國    八十九    年     十二     月    二十六    日


司法院資訊處製作；財團法人民間司法改革基金會備份。
